【裁判字號】    90,自,350
【裁判日期】    901030
【裁判案由】    偽造文書等
【裁判全文】
臺灣高雄地方法院刑事判決                            九十年度自字第三五號
    自  訴  人  乙○○
    被      告  戊○○○○保險股份有限公司
    代  表  人  丁○○
    選任辯護人  何曜男
    被      告  丁○○
    被      告  甲○○
    被      告  丙○○
右列被告因偽造文書等案件，經自訴人提起自訴，本院判決如左：
    主  文
丁○○、甲○○、丙○○被訴過失致死、詐欺部分，均無罪。
丁○○、甲○○、丙○○被訴偽造文書部分，均自訴不受理。
戊○○○○保險股份有限公司自訴不受理。
    理  由
一、自訴意旨略以：被告丁○○為被告戊○○○○保險公司（下稱蘇黎世公司）之現
    任董事長，被告甲○○為被告蘇黎世公司之前任董事長，被告丙○○為被告蘇黎
    世公司之總經理。按保險法所稱之被保險人係指於保險事故發生時遭受損害享有
    賠償請求權之人，所謂被保險「人」需為自然人或法人，被告蘇黎世公司、丁○○、甲○○、丙○○明知「陽明花園游泳池」並非自然人或法人，竟於被告蘇黎
    世公司出具之公共意外責任保險單上記載「陽明花園游泳池」為被保險人而偽造
    文書，致其父陳信開誤信該游泳池為經保險之合法公司，於民國八十八年七月十
    八日至陽明花園游泳池附設之養生游泳池消費，因遭突發之強力水泡嗆鼻休克，
    經急救無效後死亡，因認被告蘇黎世公司、丁○○、甲○○、丙○○涉有偽造文
    書、詐欺、過失致死等罪嫌。又被告蘇黎世公司於八十九年五月三日變更董事長
    為被告丁○○，惟被告蘇黎世公司於八十九年五月十九日所出具之保單竟仍以被
    告甲○○之名義為之，因認被告甲○○、丁○○此部分亦涉有偽造文書之罪嫌。
二、自訴不受理部分：
  (一)按法人為刑事被告，除有明文規定外，在實體上不認其有犯罪能力，在程序上不
    認其有當事人能力，故以法人為被告而起訴，即屬違背規定，應為不受理之判決
    ，最高法院五十四年台上字第一八九四號著有判例。本件被告蘇黎世公司為公司
    組織之法人，並非自然人，而自訴人所訴被告蘇黎世公司涉犯偽造文書、過失致
    死、詐欺等犯罪行為，法律上並無對於法人處罰之特別規定，於程序法上自亦無
    當事人能力，是自訴人對被告蘇黎世公司提起自訴，即有未合，揆諸上開說明，
    爰不經言詞辯論，逕為不受理判決之諭知。
  (二)次按犯罪之被害人得提起自訴。但無行為能力或限制行為能力或死亡者，得由其
    法定代理人、直系血親或配偶為之；不得提起自訴而提起者，應諭知不受理之判
    決；刑事訴訟法第三百十九條、第三百三十四條分別定有明文。再按刑法第二百
    十條偽造私文書罪之所謂損害，並不以其文書之真正名義人為限，苟因該項偽造
    或變造之文書足以蒙受損害者，即屬本罪之被害人，最高法院七十一年度台上字
    第五八七六號裁判可資參照。本件自訴人指述被告甲○○、丁○○、丙○○偽造
    文書之事實，係以被告蘇黎世公司、丁○○、甲○○、丙○○明知陽明花園游泳
    池非自然人或法人，仍將之列為被保險人，而記載於公共意外責任保險單上，是
    依自訴人所指，自訴人之父陳信開及自訴人既非該公共意外責任保險單之名義人
    ，被告丁○○、甲○○、丙○○或第三人亦無何對自訴人之父陳信開或自訴人行
    使該等文書之行為，足見自訴人之父陳信開或自訴人並無何因本件偽造之文書而
    足以蒙受損害之情形，自訴人之父或自訴人均非自訴人所指此部分犯罪之直接被
    害人甚明，依法自不得提起自訴。至自訴人另指述被告蘇黎世公司於八十九年五
    月三日變更董事長為被告丁○○，於八十九年五月十九日時，竟仍以被告甲○○
    之名義出具公共意外責任保險單，因認被告丁○○、甲○○此部分亦涉有偽造文
    書之罪嫌，惟依自訴人所指，自訴人並非該紙公共意外責任保險單之名義人，且
    被告甲○○、丁○○或第三人亦無何等對自訴人行使該等文書之行為，足見自訴
    人並無何因本件偽造之文書蒙受損害之情形，是自訴人亦非其所指此部分犯罪之
    直接被害人甚明，依法亦不得提起自訴。揆諸前揭說明，就自訴人自訴被告甲○○、丁○○、丙○○偽造文書部分，爰不經言詞辯論，逕為不受理判決之諭知。
三、無罪部分：
  (一)按犯罪事實應依證據認定，無證據不得推定其犯罪事實，刑事訴訟法第一百五十
    四條定有明文。又刑法第三百三十九條之詐欺罪，係以意圖為自己或第三人不法
    之所有，以詐術使人將本人之物交付為要件，是行為人於主觀上需有為自己或第
    三人不法所有之意圖，於客觀上需有施用詐術使人陷於錯誤而交付財物之行為，
    始得以該條之罪相繩。再按刑法上之過失，其過失行為與結果間，在客觀上有相
    當因果關係始得成立。所謂相當因果關係，係指依經驗法則，綜合行為當時所存
    在之一切事實，為客觀之事後審查，認為在一般情形下，有此環境、有此行為之
    同一條件，均可發生同一之結果者，則該條件即為發生結果之相當條件，行為與
    結果即有相當之因果關係。反之，若在一般情形下，有此同一條件存在，而依客
    觀之審查，認為不必皆發生此結果者，則該條件與結果不相當，不過為偶然之事
    實而已，其行為與結果間即無相當因果關係，最高法院七十六年度台上字第一九
    二判例可資參佐。
  (二)經查：
    (1)自訴人之父陳信開係於八十八年七月二十一日上午十一時三十分許，因自發性
      蜘蛛膜下出血死亡之情，有死亡證明書一紙可參，再經本院函詢財團法人長庚
      紀念醫院高雄分院有關「自發性蜘蛛膜下出血」之成因，據該院回函稱：「所
      謂自發性蜘蛛網膜下腔出血乃為出血性腦中風之一，因其出血位置大多集中於
      蜘蛛網膜下腔稱之，依臨床經驗判斷，自發性蜘蛛網膜下腔出血常見致病原因
      有顱內腦動脈破裂（約百分八十），另有顱內動靜脈畸形、高血壓腦血管疾病
      、血液凝結病變，或服用凝血劑或其他不明原因，此致病原因與一般所謂外力
      沒有明顯相關。」，有該院九十年八月二十四日（九十）長庚院高字第二五八
      四號函可稽，顯見自訴人之父陳信開因「自發性蜘蛛膜下出血」之死亡結果，
      與被告蘇黎世公司承保陽明花園游泳池之行為間，並無何等相當因果關係存在
      甚明，是難認被告甲○○、丁○○、丙○○有何過失致人於死之可言。
  (二)又被告蘇黎世公司確有承保「陽明花園游泳池」一情，已經被告蘇黎世公司之職
    員陳相如到庭陳述綦詳，是被告蘇黎世公司既承保以陽明花園游泳池為被保險人
    之責任保險，並對於在陽明花園游泳池發生所承保之保險事故，負擔保險理賠之
    責，顯見被告甲○○、丁○○、丙○○並無何施用詐術之行為，其所為顯與詐欺
    之構成要件有間。
  (三)此外，本院復查無其他積極證據，足認被告甲○○、丁○○、丙○○確有自訴人
    所指過失致死、詐欺之犯行，不能證明被告犯罪，依法應為無罪之諭知。
  (四)被告甲○○、丁○○、丙○○經合法通知，無正當理由不到庭，就所涉過失致死
    、詐欺罪嫌部分，爰不待其陳述逕行判決。
據上論斷，應依刑事訴訟法第三百四十三條、第三百零一條第一項、第三百零六條、
第三百零七條、第三百三十四條，判決如主文。
中      華      民      國      九十      年      十      月    三十    日
                                  臺灣高雄地方法院刑事第七庭
                                      法  官   曾  淑  娟
右正本證明與原本無異。
如不服本判決，應於判決送達後十日內，向本院提出上訴狀。
                                      書記官   陳  恩  如
中      華      民      國      九十      年      十      月   三十一   日


司法院資訊處製作；財團法人民間司法改革基金會備份。
